【裁判字號】    94,訴,414
【裁判日期】    950731
【裁判案由】    確認買賣關係不存在等
【裁判全文】
臺灣屏東地方法院民事判決               94年度訴字第414號
原      告  台新國際商業銀行股份有限公司
法定代理人  庚○○
訴訟代理人  丙○○
            甲○○
被      告  丁○○
            己○○○
                      號
上  一  人
訴訟代理人  劉家榮律師
上列當事人間確認買賣關係不存在等事件，本院於民國95年7 月
17日言詞辯論終結，判決如下：
    主      文
確認被告丁○○與己○○○間就附表所示土地及建物於民國九十
二年九月四日所為之買賣關係不存在。
原告其餘之訴駁回。
訴訟費用由原告負擔。
    事實及理由
一、被告丁○○經合法通知，未於言詞辯論期日到場，核無民事
    訴訟法第386 條各款所列情形，爰依原告聲請，由其一造辯
    論而為判決。
二、原告起訴主張：
  (一)被告丁○○於民國92年4 月3 日曾向原告申辦汽車貸款新臺
    幣（下同）80萬元，並開立到期日為92年8 月2 日之同額本
    票1 紙交付原告，惟屆期提示竟不獲全額付款，尚積欠本金
    753,875 元及自92年8 月3 日起按年息百分之19計算之利息
    未為清償。詎被告丁○○為逃避上開債務之清償，竟與被告
    己○○○基於通謀虛偽之意思表示，於92年9 月4 日由被告
    丁○○與被告己○○○成立虛偽之買賣契約，將附表所示之
    土地及其上建物（下稱系爭房地）以買賣為由，於同年10月
    22日將所有權移轉登記予被告己○○○，依民法第87條第1
    項規定，被告上開買賣及所有權移轉登記行為均屬無效，又
    被告丁○○亦怠於向被告己○○○請求塗銷登記回復原狀，
    爰代位被告丁○○請求被告己○○○塗銷系爭房地之所有權
    移轉登記。
  (二)又縱認被告間之買賣行為非屬通謀虛偽意思表示，惟被告丁○○明知系爭房地尚有價值，卻為避免原告之追償，一方面
    減少其財產，惟卻未減少其負債，顯然有害於債權人即原告
    之權利，而被告己○○○對於被告丁○○損害原告債權之事
    ，亦屬知情，而配合其辦理所有權移轉登記，而已該當民法
    第244 條第2 項所規定之詐害債權要件，原告亦得據此請求
    撤銷其等買賣行為及所有權移轉行為，及請求被告己○○○
    塗銷所有權移轉登記。並於本院聲明(一)先位聲明：1.確認被
    告丁○○與己○○○間就系爭房地於92年9 月4 日所為之買
    賣關係，及於92年10月22日所為之所有權移轉登記行為均不
    存在；2.被告己○○○應將系爭房地經屏東縣屏東地政事務
    所於92年10月22日以買賣為原因所為之所有權移轉登記予以
    塗銷；(二)備位聲明：1.被告丁○○、己○○○就系爭房地所
    為之前開買賣契約行為暨所有權移轉登記行為應予撤銷；2.
    被告己○○○應就系爭房地經屏東縣屏東地政事務所於92年
    10月22日以買賣為原因所為之所有權移轉登記，予以塗銷。
三、被告己○○○則以：系爭房地自始即為訴外人辛○○之祖厝
    ，嗣因辛○○投資失利而遭法院查封拍賣，於90年7 月25日
    由訴外人乙○○拍定取得，辛○○再向乙○○洽談買回，惟
    因其債信問題，因而暫將系爭房地借名登記於友人被告丁○○名下，由辛○○家人持續居住，而系爭房地之房屋貸款則
    由辛○○按月繳納，故系爭房地實際為辛○○買受，並非被
    告丁○○所有。嗣系爭房地因被告丁○○積欠訴外人柯正樹
    債務而遭其於92年9 月間聲請假扣押並進行查封，辛○○因
    而察覺被告丁○○信用不良，故而終止借名契約，而另將系
    爭房地借名登記於被告己○○○名下。被告丁○○與己○○○係先後各別與辛○○訂立借名契約，彼此間並無任何意思
    表示，而無通謀之可能；再者原告亦未能證明被告間有何詐
    害原告債權之行為，被告己○○○對原告與被告丁○○之債
    務糾紛亦一無所悉；況原告係於92年4 月2 日借款予被告丁○○，當時被告丁○○尚非系爭房地之登記名義人，系爭房
    地並非原告准予貸款予被告丁○○之評估依據，對原告自無
    損害可言等語置辯，並於本院聲明：原告之訴駁回。
四、被告丁○○雖未於言詞辯論期日到場，惟曾到庭陳稱：系爭
    房地係辛○○所買受，並暫借名登記於其名下，系爭房地所
    有權狀等相關資料均由辛○○保管，並同意得由其隨時再辦
    理所有權移轉登記等語置辯，並聲明：原告之訴駁回。
五、系爭592 之6 及592 之15地號土地原為辛○○所有、系爭59
    2 之8 地號土地及系爭房屋原為辛○○之父藍金棟所有，嗣
    移轉予其妻藍林美玉，上開房地均於90年間經法院拍賣由乙○○拍定，並分別於92年5 月間及同年10月間以買賣為原因
    ，先後移轉登記於被告丁○○及被告己○○○，現登記為己○○○所有等情，有原告提出之系爭房地異動索引資料影本
    附卷可參（見本院卷第17-26 頁），復為原告及被告己○○○所不爭執，堪信為實；又被告丁○○與己○○○間就系爭
    房地並無買賣契約存在，亦未交付買賣價金一節，亦為兩造
    所不爭執，亦堪認為真實。
六、本件兩造有爭執者茲為：(一)被告間就系爭房地所為之買賣及
    所有權移轉行為是否為通謀虛偽意思表示？1.系爭房地實際
    上係由何人向乙○○買受；被告丁○○與己○○○間有無買
    賣關係，是否係先後受辛○○之委託，擔任系爭土地及房屋
    之借名登記人；2.如是，被告間之就系爭土地及房屋之移轉
    之意思表示是否無效？(二)如被告間確有買賣關係，則被告丁○○之消極財產是否因此減少，有無構成詐害原告債權。經
    查：
  (一)被告間就系爭房地所為之買賣及所有權移轉行為是否為通謀
    虛偽意思表示部分：
  1.系爭592 之8 地號土地為辛○○之父藍金棟於68年6 月間所
    買受並辦理所有權移轉登記，系爭房屋坐落於592 之8 地號
    土地上，亦係藍金棟於同年9 月間辦理保存登記，嗣並於87
    年10月間移轉登記於其妻藍林美玉名下；另相鄰之系爭592
    之6 及592 之8 地號之畸零土地則為辛○○於85年12月間買
    受，並於90年間遭查封拍賣，由乙○○拍定等情已據前述，
    並有系爭房地之異動索引資料及土地及建物人工登記謄本附
    卷可參（見本院卷第17-26 、118-146 頁），足認系爭房地
    於由乙○○拍定前，確長期為辛○○及其家人所有。
  2.就乙○○自本院拍定系爭房地後再行出售之過程，證人乙○○於本院證稱：伊在90年間向本院拍定系爭房地後，辛○○
    的家人住在該處，辛○○找伊接洽承租事宜，剛開始每月租
    金1 萬元，後來辛○○再向伊接洽購系爭房地，是以約320
    萬元左右之價格出售，買賣及價金之洽談始終均是與辛○○
    接洽協議，只有於簽立買賣契約時見過被告丁○○1 次，因
    買賣契約買受人是丁○○的名字，伊曾詢問辛○○，辛○○
    向其表示因自身信用有問題，所以要用丁○○名義登記，當
    初伊向法院拍定系爭房地目的在於投資，並未打算自住，出
    售系爭房地約獲利30萬元左右等語（見本院卷第252-256 頁
    ）；核與證人辛○○證稱：系爭房屋經乙○○拍定後，因乙○○表示要再轉手出賣，並非欲自行居住，經伊與乙○○洽
    談，表示先承租，則開始月租1 萬元，待伊籌錢後再向乙○○購買，伊是以三百一、二十萬元價格買回，簽立買賣契約
    時是伊帶與友人即被告丁○○一起去的，因考量欲向銀行辦
    理房屋貸款，而被告己○○○年齡較大，可能貸不到太多金
    額，所以暫時先委託登記於被告丁○○名下等語及被告丁○○陳稱：伊並不認識乙○○，只在系爭房地簽立買賣契約辦
    理移轉登記手續時見過1 次，系爭房地是辛○○借用其名義
    登記，買賣價格亦是辛○○與乙○○洽談及交付等語互核大
    致相符，則系爭房地之買受名義人雖為被告丁○○，惟系爭
    房地之買賣過程及價格均係由辛○○與乙○○洽談決定一事
    ，應堪予認定。
  3.再就買賣價金之交付一節，證人乙○○另證稱系爭房地之買
    賣價金部分是由被告丁○○向銀行辦理貸款並直接代償伊前
    向日盛國際商業銀行（下稱日盛銀行）之貸款，其餘則交付
    現金等語，又被告丁○○確曾於92年8 月15日與日盛銀行簽
    立房屋貸款約定書，借款17 0萬元，並直接匯入乙○○於日
    盛銀行之帳戶內代償乙○○尚積欠日盛銀行之貸款1,894,03
    7 元中之170 萬元部分乙節，亦有日盛銀行貸款約定書、撥
    款代償暨扣款委託書、放款繳款存根影本各1 份附卷可稽（
    見本院卷第212-222 頁）；又被告丁○○自陳其與日盛銀行
    除上開房屋貸款外，並無其他交易往來，而其於辦理上開房
    屋貸款後併於同年8 月19日開立之活期儲蓄存款存摺（帳號
    000-00-000000-0-00）均交由辛○○保管，並由辛○○負責
    繳納每期之貸款本息，證人辛○○亦證述上開被告丁○○之
    存摺由其保管，而每期房屋貸款亦為其所繳納，並提出上開
    存摺原本佐證，又上開存摺明細中，自開戶後有持續多筆均
    為由辛○○存入現金，供當月扣繳貸款之記載，亦有該帳戶
    明細表附卷可參（見本院卷第43-46 頁），則被告丁○○所
    辯上開房屋貸款之繳納及其日盛銀行存摺均由辛○○處理等
    語，堪信屬實。
  4.另被告己○○○辯稱訴外人戊○○曾於92年9 月15日以其與
    被告丁○○之債務糾紛，向本院聲請就被告丁○○之財產為
    假扣押，經本院92年度裁全字第2050號裁定准許，戊○○並
    進而聲請假扣押執行，而查封系爭592 之8 地號土地及系爭
    建物，嗣經辛○○代被告丁○○清償部分款項後，戊○○始
    於同年10月9 日自行撤回假扣押執行程序一節，業經本院調
    取92年度執全字第925 號卷宗閱明無訛，並有被告己○○○
    提出之收據影本1 紙及支票影本2 紙為證（見本院卷第40、
    41 頁） ，而上開2 紙支票金額合計19萬元為訴外人藍金棟
    簽發、辛○○背書交付，核與戊○○簽立之收據影本所載收
    受現21萬元及支票19萬元之金額相符亦堪信屬實，足認系爭
    592 之8 地號土地及其上系爭建物經戊○○聲請假扣押執行
    後，亦均係由辛○○與之協調解決。
  5.綜上，系爭房地既原為辛○○家人原有並長期居住，嗣亦均
    由辛○○與證人乙○○接洽承租及買回，並由辛○○分期繳
    納被告丁○○名義於日盛銀行之房屋貸款，嗣訴外人戊○○
    聲請對系爭592 之8 地號土地及系爭房屋假扣押執行時，亦
    係辛○○代被告丁○○清償部分款項，希求戊○○撤回對上
    開房地之假扣押執行，衡情，倘辛○○非系爭房地實際所有
    權人，而僅係承租供其家人居住，其應無全程與乙○○商議
    買賣系爭房地、於系爭房地變更所有權為被告己○○○後仍
    持續繳納上開房屋貸款，甚或為避免系爭592 之8 地號土地
    及系爭房屋遭訴外人戊○○撤回查封拍賣，而主動與之協商
    代被告丁○○清償部分款項之理！從而，被告己○○○辯稱
    系爭房地實際上係辛○○向乙○○所購買，而先後借名登記
    於被告丁○○及己○○○名下，應堪認為真實。
  6.至原告主張系爭房地並非辛○○家人祖厝，而證人乙○○曾
    證述系爭房地買賣之頭期款100 萬元係由被告丁○○開立支
    票給付，現金20萬元，其餘由被告丁○○向日盛銀行貸款
    170 萬元，惟此交易金額合計僅290 萬元，另其證述出售系
    爭房地尚獲利約30萬元，則買賣價金總計明顯不符，且與證
    人辛○○證稱之頭期款係由其支付矛盾，又辛○○亦無法提
    出購買系爭房地之資金來源，均不足證明系爭房地為辛○○
    所購買云云。惟系爭592 之8 地號土地及其上系爭房屋為辛○○之父藍金棟於68年即買受居住，嗣再由辛○○於85年12
    月間買受系爭592 之6 及592 之15地號土地業據前述，原告
    主張系爭房地係辛○○家人自87年以後始取得，即不足採信
    。又系爭房地係證人乙○○以286 萬元向本院拍定買受，已
    據本院調取90年度執字第3578號執行卷宗閱明無訛，又證人
    乙○○及辛○○均證稱其洽談合意之買賣價格約320 萬元上
    下，核與證人乙○○證述其轉賣獲利約30萬元左右互核相符
    ，雖其證述印象中頭期款100 萬元是由被告丁○○開立支票
    給付，與證人辛○○證述頭期款近100 萬元是由其給付不甚
    相符，另證人乙○○亦無法精確證述交付款項之金額細節，
    惟審酌證人乙○○前於日盛銀行之借款，確係出售系爭房地
    後，由被告丁○○具名向日盛銀行辦理房屋貸款後代為清償
    ，又其旨在出售系爭房地，對於系爭房地證人辛○○委託暫
    登記於被告丁○○名下及價金實際來源此與己無關事務並未
    特別關注，且事隔多年，如有不復記憶或記憶模糊之情形，
    亦屬常情，是原告主張證人乙○○就系爭房地由誰買受之證
    述與辛○○有所勾串云云，並不足採。
  7.又原告主張訴外人戊○○與證人辛○○勾串，臨訟編纂前開
    假扣押債權云云，惟並未提出具體事證以實其說，況訴外人
    戊○○係於92年9 月8 日向本院聲請假扣押裁定，於同年10
    月與辛○○達成協議而具狀撤回假押扣執行，而本件訴訟係
    原告於94年11月18日始向本院提起，其二人應無於2 年前即
    早預見而預為準備編纂之理，則原告上開主張，亦核無足採
    。
  8.按表意人與相對人通謀而為虛偽意思表示者，其意思表示無
    效。但不得以其無效對抗善意第三人。虛偽意思表示，隱藏
    他項法律行為者，適用關於該項法律行為之規定，民法第87
    條定有明文。又按當事人約定，一方（借名者）經他方（出
    名者）同意，而就屬於一方現在或將來之財產，以他方之名
    義，登記為所有人或其他權利人，即為借名契約。在現行法
    下，借名契約乃無名契約，依私法自治原則，當事人基於特
    定目的而訂立借名契約，自無不可，故當事人間之權利義務
    ，應先依雙方當事人之契約內容而定，契約未約定者，則以
    補充解釋之方法定之，並參考民法關於委任之相關規定。依
    前所述，本件被告間就系爭房地之間確無買賣之意思表示合
    致，實際上亦無交付價金之行為，僅係證人辛○○因個人債
    信及為辦理房屋貸款之便而先後暫時借用被告丁○○及己○○○名義登記，探求當事人意思表示之真意，被告間實際應
    係分別與辛○○先後成立借名契約，而非買賣契約。從而，
    堪認其等間之買賣行為確屬通謀虛偽意思表示，其意思表示
    應無效，然依前揭規定，被告間之虛偽意思表示，實係隱藏
    被告2 人各自與辛○○間之借名契約關係，而應依借名契約
    內容並參酌民法委任之相關規定。
  9.按受任人因處理委任事務，所收取之金錢、物品及孳息，應
    交付於委任人。受任人以自己之名義，為委任人取得之權利
    ，應移轉於委任人，民法第541 條有明文規定。被告丁○○
    因受證人辛○○之委託，先將系爭房地以其名義辦理移轉登
    記，並授權辛○○得隨時逕終止委任契約，並將系爭房地自
    行辦理所有權移轉登記，則依上開規定，被告丁○○本即負
    有將取得之權利即系爭房地所有權再行移轉登記予證人辛○○或其指定之人，是證人辛○○事後逕將系爭房地再移轉登
    記予被告己○○○名下，被告己○○○為受辛○○委託之系
    爭房地合法登記所有權人應可認定，從而，原告主張被告己○○○應將系爭房地之所有權移轉登記予以塗銷，即屬無據
    。
  (二)如被告間確有買賣關係，則被告丁○○之消極財產是否因此
    減少，有無構成詐害原告債權部分：
    本件系爭房地實際為辛○○所有，而先後委託登記於被告丁○○及己○○○名下，而非被告間有買賣關係存在已據前述
    ，即與原告備位主張被告間之買賣行為有損害原告之權利，
    而為撤銷權之行使無關，而毋庸再予論述。
七、綜合上述，被告間就系爭房地於92年9 月4 日所為之買賣行
    為並不存在，而係各自與辛○○成立借名契約，則原告本於
    民法第87條規定，請求確認被告間上開買賣關係不存在，為
    有理由，應予准許，至其逾此範圍之請求，則屬無據，不應
    准許。
八、本件事證已臻明確，兩造其餘攻擊防禦方法及所提證據，經
    核與判決結果無影響，爰不一一論述，附此敘明。
九、結論：原告之訴為一部有理由，一部無理由，依民事訴訟法
    第385 條第1 項前段、第79條，判決如主文。
中    華    民    國    95    年    7     月    31    日
                  民事第一庭    審判長法  官  羅心芳
                                      法  官  邱玉汝
                                      法  官  林雅莉
正本係照原本作成。
如不服本判決，應於收受送達後20日內向本院提出上訴書狀，其
未表明上訴理由者，應於提出上訴後20日內向本院補提理由書狀
（均須按他造當事人之人數附繕本）。
                                      書記官  黃佳惠
中    華    民    國    95    年    7     月    31    日
附表：
┌──┬────────────────┬─────────┬─────┐
│編號│土 地 及 建 物 標 示            │面積（平方公尺）  │ 權利範圍 │
├──┼────────────────┼─────────┼─────┤
│ 1  │屏東縣屏東市○○段592之6地號    │      10          │ 全部     │
├──┼────────────────┼─────────┼─────┤
│ 2  │屏東縣屏東市○○段592之8地號    │      76          │ 全部     │
├──┼────────────────┼─────────┼─────┤
│ 3  │屏東縣屏東市○○段592之15地號   │      9           │ 全部     │
├──┼────────────────┼─────────┼─────┤
│    │屏東縣屏東市○○段536建號       │一層：36.20       │          │
│ 4  │（即門牌編號屏東縣屏東市○○○街│二層：50.60       │ 全部     │
│    │ 35號）                         │騎樓：14.40       │          │
│    │                                │總面積：101.20    │          │
└──┴────────────────┴─────────┴─────┘


司法院資訊處製作；財團法人民間司法改革基金會備份。
